臺灣苗栗地方法院交通事件裁定　　　　 95年度交聲字第147號
　原處分機關　交通部公路總局新竹區監理所苗栗監理站
　異　議　人
　即受處分人　甲○○
上列受處分人因違反道路交通管理處罰條例案件，對於交通部公
路總局新竹區監理所苗栗監理站95年04月17日以竹監苗字第裁54
-F00000000號所為之裁決處分（原舉發案號：苗栗縣警察局95年
04月01日苗縣警交字第F00000000 號），聲明異議，本院裁定如
下：
    主  文
原處分撤銷。
甲○○汽車駕駛人，違反駕駛汽車肇事致人死亡，應即採取救護
或其他必要措施，並向警察機關報告，不得駛離之規定，處吊扣
駕駛執照參個月。
    理  由
一、本院曾於民國96年1 月8 日因異議人另涉嫌肇事逃逸、過失
    致死案件，檢察官尚在偵查中為由，依據道路交通案件處理
    法第17條第2 項規定，裁定停止審理，因檢察官於96年5 月
    24 日 將異議人涉嫌肇事逃逸案件為不起訴處分，有95年偵
    字第2453號、第2191號不起訴處分書在卷可憑，本件已無停
    止審理之必要，合先敘明。
二、又民國94年2 月5 日公 (發)布 行政罰法第5 條「行為後法
    律或自治條例有變更者，適用行政機關最初裁處時之法律或
    自治條例。但裁處前之法律或自治條例有利於受處罰者，適
    用最有利於受處罰者之規定。」，因道路交通管理處罰條例
    於中華民國94年12月28日以總統華總一義字第0940 02 1258
    1 號令修正公布第65條條文，並於95年6 月23日行政院以院
    臺交字第0950087685號令發布，定自95年7 月1 日施行；另
    違反道路交通管理事件統一裁罰基準及處理細則，亦經交通
    部於中華民國95年6 月30日交通部交路字第0950085037號令
    、內政部台內警字第0950870864號令會銜修正發布全文81條
    ，並自95年7 月1 日施行。按將95年7 月1 日修正前第62條
    「汽車駕駛人，駕駛汽車肇事致人受傷或死亡，應即採取救
    護或其他必要措施，並向警察機關報告，不得駛離；違者吊
    扣其駕照三個月至六個月；逃逸者吊銷駕駛執照。」與95年
    7 月1 日修正後第62條「規定汽車駕駛人駕駛汽車肇事，無
    人受傷或死亡而未依規定處置者，處新臺幣一千元以上三千
    元以下罰鍰；逃逸者，並吊扣其駕駛執照一個月至三個月。
    前項之汽車尚能行駛，而不儘速將汽車位置標繪移置路邊，
    致妨礙交通者，處駕駛人新臺幣六百元以上一千八百元以下
    罰鍰。汽車駕駛人駕駛汽車肇事致人受傷或死亡者，應即採
    取救護措施及依規定處置，並通知警察機關處理，不得任意
    移動肇事汽車及現場痕跡證據，違反者處新臺幣三千元以上
    九千元以下罰鍰。但肇事致人受傷案件當事人均同意時，應
    將肇事汽車標繪後，移置不妨礙交通之處所。前項駕駛人肇
    事致人受傷而逃逸者，吊銷其駕駛執照；致人重傷或死亡而
    逃逸者，吊銷其駕駛執照，並不得再考領。」比較，修正前
    僅須裁罰吊扣駕駛執照，修正後除須吊扣駕駛執照外並應處
    罰鍰，自以行為時即修正前規定有利於異議人。因此異議人
    於95年4 月1 日違反道路交通管理處罰條例第62條案件，仍
    依據95年7 月1 日生效前之法律規定，附此說明。
三、按汽車駕駛人，駕駛汽車肇事致人受傷或死亡，應即採取救
    護或其他必要措施，並向警察機關報告，不得駛離；違者吊
    扣其駕照3 個月至6 個月；逃逸者吊銷駕駛執照；又汽車駕
    駛人，曾依第62條第1 項之規定吊銷駕駛執照者，終身不得
    考領駕駛執照，95年7 月1 日施行前道路交通管理處罰條例
    第62條第1 項及第67條第1 項分別定有明文。是汽車駕駛人
    ，駕駛汽車肇事致人受傷或死亡者，即負有救護傷者、採取
    必要措施（依道路交通安全規則、道路交通事故處理辦法等
    相關規定辦理，例如設置警告標誌等）、向警察機關報告及
    不得駛離現場等義務，如該汽車駕駛人有違背上述任一義務
    者，即可吊扣該汽車駕駛人駕駛執照3 個月至6 個月，至是
    否構成「逃逸」之行為，則應審酌該汽車駕駛人有無於駕車
    肇事致人傷亡後為逃避其應負之義務及責任而任意駛離現場
    之故意。而所謂「逃逸」，應係指基於汽車駕駛人肇事後，
    為避免他人查覺其人其事，脫免追訴、處罰，或掩飾犯罪跡
    證等意思而逃匿逸去之行為，易言之，行為人主觀上需有逃
    避責任之意思始足當之，此觀該法條前段另定有未採取救護
    或其他必要措施並向警察機關報告而駛離之處罰規定，亦可
    明瞭。
四、原處分意旨略以：異議人即受處分人甲○○於民國95年04
    月01日21時30分，駕駛車牌號碼698-HF號營業貨運曳引車，
    行經苗栗縣頭屋鄉象山村時，肇事致人死亡而逃逸，嗣由原
    舉發機關苗栗縣警察局苗栗分局警員掣單舉發「肇事致人死
    亡而逃逸」之違規，經原處分機關即交通部公路總局新竹區
    監理所苗栗監理站，認上開異議人之行為屬「肇事致人死亡
    而逃逸」之違規，遂依道路交通管理處罰條例第62條第1 項
    後段及第67條第1 項規定，裁處吊銷駕駛執照，並限於95
    年05月17日前繳送，自同年月18日起逕行註銷駕駛執照，駕
    駛執照吊（註）銷後，自95年05月18日起終生不得重新考領
    駕駛執照等語。
五、異議意旨略以：異議人在住處之際，才被警員告知肇事致人
    死亡逃逸，異議人到派出所方了解，係異議人於違規當日駕
    車往明德水庫方向行駛，因肇事當時沒有路燈，黑暗中只有
    車子的燈光照亮路面，在車旁有一台重型機車跟隨，在經過
    苗栗縣頭屋鄉象山村台十三線岡莧橋時，由於道路縮減，該
    重型機車的騎士，反應不及撞上橋墩，導致後座之乘客石建
    國彈落地面，被異議人所駕駛的營業貨運曳引車後車輪壓過
    ，當時異議人車上載有28噸之磁磚重物，沒有察覺任何異狀
    ，繼續向前行駛。異議人係員警到家中告知才知道此肇事事
    件，因此對於員警舉發異議人肇事逃逸一情，認為與實情不
    符，若異議人有逃逸之意圖，勢必會將所駕駛之車輛清洗乾
    淨，以毀滅證據，而不會在事故約5 分鐘後回到家，與弟弟
    一起喝酒、聊天，直到晚間約10時30分，員警到家中才知道
    此事情，且本案在偵查中，肇事因素不明，警方竟以肇事致
    人死亡而逃逸舉發異議人，異議人不服，因此聲明異議，請
    求撤銷原處分云云。
六、按按汽車行駛時，駕駛人應注意車前狀況，隨時採取必要之
    安全措施，並應遵守道路交通標誌、標線、號誌之指示；汽
    車行駛時，駕駛人應注意車前狀況及兩車併行之間隔，並隨
    時採取必要之安全措施；汽車駕駛人，駕駛汽車違反道路交
    通安全規則，因而肇事致人受傷者，吊扣其駕駛執照3 個月
    至6 個月，道路交通安全規則第90條、第94條第3 項、96年
    7 月1 日施行前道路交通管理處罰條例第62條第1 項分別定
    有明文。經查：本件原處分機關係以異議人甲○○於95年04
    月01日21時30 分 ，駕駛上開營業貨運曳引車，行經苗栗縣
    頭屋鄉象山村時，因有肇事致人死亡而逃逸之事實，經原舉
    發機關苗栗縣警察局苗栗分局警員掣單舉發「肇事致人死亡
    而逃逸」等情，固有苗栗縣警察局95年04月01日苗縣警交字
    第F00000000 號舉發違反道路交通管理事件通知單影本1紙
    在卷足稽，並有內政部警政署95年6 月1 日刑鑑字第095005
    48806 號鑑定曳引車輪台小布條之鑑定書、95年4 月28日刑
    醫字第0950055 184 號血液鑑定書、檢察官之現場履勘、現
    場暨車損照片、道路交通事故調查報告表（一）（二）各1
    份、道路交通事故現場圖1 份、處理道路交通事故補充資料
    表及交通事故駕駛人是否自首調查表各一紙等資料附於臺灣
    苗栗地方法院檢察署95年度偵字第2191號偵查卷中可按，惟
    異議人究否有駕車肇事致人死亡而逃逸一節，異議人分別於
    警詢、檢察官偵查中及本院審訊時均堅決否認，並執前詞置
    辯。經本院查證，本件異議人涉嫌過失致死、肇事逃逸案件
    ，其中涉嫌過失致死案件，經檢察官於96年5 月24日以95年
    度偵字第2191號提起公訴；有關肇事逃逸案件檢察官則為不
    起訴處分，經核檢察官就肇事逃逸案件為不起訴處分之理由
    如下：「本案經警於同日22時40分許，在被告甲○○住處查
    獲本案，並採被告甲○○所駕698-HF號營業曳引車輪胎面小
    布條一塊，與被告谷武雄所騎機車上小布條一塊送鑑驗，發
    現均為「方格紋路型態之綠色膠質物質，檢出聚（乙稀．醋
    酸乙烯酯）樹脂成分」，二者相似，有內政部警政署95年6
    月1 日刑鑑字第09500548 806號鑑定書在卷足憑。再經檢察
    官於95年4 月2日 上午至現場履勘，亦發現曳引車車身右側
    第三輪擋泥皮右後方有新生擦痕及藍色漆殘留（與谷武雄所
    騎機車車身顏色相同），有履勘紀錄及現場照片在卷足憑。
    足見本件確係被告甲○○所駕駛之前揭曳引車與谷武雄所機
    車肇事致石建國於死，應屬無疑。惟被告甲○○所駕前揭曳
    引車於肇事時，係載運重物，除據甲○○迭次於警、偵訊時
    陳述明確外，亦有肇事當日夜間，經警在甲○○住處外拍攝
    的肇事車輛照片可資佐證，自屬無疑，則被告甲○○所駕曳
    引車之子車肇事時，以當時之載重狀況，應確有未能即時察
    覺肇事狀況之可能。再者，任何涉及肇事逃逸之被告，若確
    實知悉肇事並即逃離現場，通常於抵達特定地點後，即開始
    採取湮滅證據（尤其沖洗血跡）之相關作為，以免為警查獲
    。惟本案經檢察官於翌 (2)日履勘時，發現該曳引車仍殘留
    有血跡、擦撞痕、小布條等跡證，亦有檢察官製作履勘紀錄
    足憑。顯見於被告甲○○於肇事後，並無任何湮滅證據之作
    為，亦足推斷被告甲○○於經警查獲前，確有尚不知已駕車
    肇事致人於死之可能。而認本件被告甲○○所辯不知已肇事
    等語，尚非顯與常情有違，且亦無其他客觀事證，足以推認
    被告甲○○確係於知悉肇事後，而仍駕車逃逸，本案事證既
    有不足，自應為有利被告甲○○之認定，應認被告甲○○肇
    事逃逸部分之公共危險罪嫌，亦尚有不足。」等，而為不起
    訴處分，業經本院調閱臺灣苗栗地方法院檢察署檢察官95年
    度偵字第2191號卷宗查核無誤。檢察官為不起訴處分之證據
    、論述與卷內資料相符，有上開卷宗、不起訴處分書影本足
    憑，本院予以引用，並認為異議人所說為實在，本件異議人
    駕車肇事後駛離現場，其主觀上並非基於肇事逃逸之故意甚
    明，依上開說明，自難論異議人有違反修正前道路交通管理
    處罰條例第62條第1 項後段駕車肇事致人死亡而逃逸之違規
    行為，惟異議人此舉既仍有違反前開條例第62條第1 項前段
    汽車駕駛人駕駛汽車肇事致人死亡不得駛離之規定，自應依
    該條規定受有吊扣駕駛執照之裁罰。綜上，原處分機關未予
    詳查，遽認異議人有駕車肇事逃逸之違規行為而為吊銷駕駛
    執照並終生禁考之裁罰，容有未洽，惟異議人既仍有前述駕
    車肇事致人受傷而駛離之違規行為，自應由本院將原處分撤
    銷，並由本院參酌95年7 月1 日施行前道路交通管理處罰條
    例第62條第1 項、違反道路交通管理事件統一裁罰基準及處
    理細則等相關規定，自為裁罰異議人如主文第2 項所示，以
    臻適法。
據上論斷，應依道路交通案件處理辦法第20條，裁定如主文。
中　　華　　民　　國　　96　　年　　8 　　月　　24　　日
                  交通法庭    法　官    張珈禎
以上正本證明與原本無異
如不服本裁定應於送達後5日內向本院提出抗告狀
                              書記官    黃雅琦
中　　華　　民　　國　　96　　年　　8 　　月　　24　　日
